臺灣苗栗地方法院刑事判決　　　　　　　 93年度易字第296號
公　訴　人　臺灣苗栗地方法院檢察署檢察官
被　　　告　丙○○
選任辯護人　李世才律師
上列被告因詐欺案件，經檢察官提起公訴（93年度偵字第1353號
），本院判決如下：
    主  文
丙○○無罪。
　　理  由
壹、檢察官起訴的犯罪事實及法條：
一、起訴事實：
    丙○○明知自己已經負債累累，沒有辦法清償向達成鑫鋼鐵
    股份有限公司（下稱達成鑫公司）人員購買鋼鐵的價金，竟
    還是隱瞞自己無資力的情形，而意圖為自己不法之所有，於
    民國91年5 月間，以其經營之傳吉有限公司承包臺灣高鐵公
    司為回饋地方，而在頭份鎮興隆里附近從事野溪整治工程為
    由，向達成鑫公司訂購竹節鋼筋，致達成鑫公司之人員不疑
    有他，就依丙○○訂購之數量，分別於同年5 月24日載運竹
    節鋼筋5300公斤及5 月30日載運1500公斤，至頭份鎮興隆里
    活動中心交予丙○○收執，沒想到丙○○則拒不付款且避不
    見面，達成鑫公司人員才知道被騙。
二、起訴法條：
    刑法第339 條第1 項之詐欺罪。
貳、檢察官所為的舉證：
一、告訴代理人乙○○於警詢、偵訊中之指訴以及於本院審理中
    之證述。
二、被告丙○○之供述。
、本院的判斷：
一、法律依據：
（一）刑事訴訟法第154 條第1 、2 項分別規定：被告未經審判
      證明有罪確定前，推定其為無罪；犯罪事實應依證據認定
      之，無證據不得認定犯罪事實。
（二）刑事訴訟法第301 條第1 項規定：不能證明被告犯罪，應
      諭知無罪之判決。
（三）最高法院40年台上字第86號判例亦謂：事實之認定，應憑
      證據，如未能發現相當證據，或證據不足以證明，自不能
      以推測或擬制之方法，以為裁判基礎。
（四）最高法院92年台上字第128 號判例指出：刑事訴訟法第16
      1 條已於民國91年2 月8 日修正公布，其第1 項規定：檢
      察官就被告犯罪事實，應負舉證責任，並指出證明之方法
      。因此，檢察官對於起訴之犯罪事實，應負提出證據及說
      服之實質舉證責任。倘其所提出之證據，不足為被告有罪
      之積極證明，或其指出證明之方法，無從說服法院以形成
      被告有罪之心證，基於無罪推定之原則，自應為被告無罪
      判決之諭知。
二、本案事實認定與證據取捨：
（一）起訴事實指本件被告負債累累，無法清償本件購買鋼鐵之
      價金，其中被告負債累累一節，雖據被告於本院審理中坦
      白承認其先後負債高達新台幣（下同）5000多萬、1000多
      萬（審理卷第71頁），然而本件購買鋼鐵價金僅新台幣
      79739 元，已據告訴人代理人於本院行準備程序時陳述明
      確，並經被告於同次期日當庭給付80000 元，且表示不必
      找零（審理卷第21、22頁），可見被告負債累累一節雖然
      屬實，但「無法清償購買鋼鐵價金」則不必然。
（二）既然「負債累累」在事理上不必然代表無法支付金額不高
      的購買鋼鐵價金，就不能直接憑被告的高額負債推論被告
      在一開始沒有支付價金的意思，因而更無法直接認定被告
      對於購買之鋼鐵有不法所有的意圖。此因為在現今自由市
      場經濟的社會中，本來就沒有法律要求每個人都必須已經
      備妥價金才能從事交易，利用財務槓桿原理的理財計劃，
      以未來可能之收益，用之於現在交易之對價支付，本應為
      法律所允許。而一個人只要沒有破產，就其對外所負債務
      ，也本來就有權利選擇其清償順序，很難說因為他先前有
      負債，對於後來交易之價金給付義務就沒有給付的意思或
      能力。本件被告所購買之鋼鐵，根據被告的說法，是用於
      野溪整治工程（偵查卷第49頁），而訂貨時，也是打算在
      野溪整治工程結束後，領到工程款要付款（審理卷第68
      頁），頗符合上述正常的交易型態，而檢察官也沒有舉證
      主張被告是將購買的鋼鐵轉賣得利或另行藏放卻拒不付款
      ，則事後被告無法如期付款，即有可能是因為原先預期的
      收益無法順利收取所致（詳後），自然無法斷言被告當時
      是要為自己不法之所有。
（三）起訴事實又指被告是隱瞞自己無資力的事實，使達成鑫公
      司人員不疑有他，而交付鋼鐵，然而事實上達成鑫公司方
      面並非沒有考量到購買者資力的問題，只因為本件是小量
      訂購，而且本件工程是屬於韓商高鐵的工程，韓商公司不
      會倒，所以達成鑫公司才會出貨給被告，此觀本院訊問證
      人即告訴代理人乙○○時，其證稱：「（問：你們在賣鋼
      材時，有無可能因經濟狀況不好，而不敢買給他）當然會
      」、「（問：既然如此，為何本件沒有調查其資力？）本
      件是小量的，且以為本件工程是韓商高鐵的工程」（以上
      見審理卷第63頁）、「（問：是否因為有這種信任關係，
      且認為是那個工程（指韓商的工程）所以才出貨？）韓商
      是主要的公司，不會倒」等語（審理卷第66頁），即十分
      明確，就其證詞而言，也與社會常情相符。由此可見，本
      件並沒有所謂被告隱瞞自己無資力、達成鑫公司人員陷於
      錯誤的問題，而是達成鑫公司已經審酌了訂購出貨的數量
      大小以及相關的風險，才自行決定出貨。由此即難認被告
      有何施用詐術，使達成鑫公司人員陷於錯誤的詐欺情事。
（四）起訴書證據欄雖以被告自己承認他所承包的野溪整治工程
      工程款業已受領，所得款項除部分給付工資外，餘則清償
      其他負債，僅告訴人之價金部分未受清償等情，而認為被
      告自始即無清償的意思，然而所謂清償其他負債，依偵查
      中之證人丁○○所證，也只是還給證人劉國碧4 萬多元而
      已，而且之所以會以本件工程款清償劉國碧，是因為這一
      筆工程款就是以劉國碧公司的名義來請款，這一點證人劉
      國碧證述的很清楚（偵查卷第50、51頁）。因此對於劉國
      碧的欠款要扣除先還，自然是理所當然之事。除此之外，
      其餘所得之工程款，依被告所述，都是支付工地工資（偵
      查卷第50頁），可見被告並不是一開始就預想將所得工程
      款均用以清償其他負債，而有意不支付本件鋼鐵價金。至
      於會剩下達成鑫公司之價款沒有支付，被告已於本院審理
      中供陳，本件工程實際上虧本20萬元（審理卷第71頁），
      就此檢察官並未舉證說明其為不實，而承攬工程營造，可
      能因此獲利，也可能虧本賠錢，事所難免，被告所述，並
      非不合情理。如此一來，工程成本中之少部分價金因獲利
      不如預期而虧本，一時無法支付，當屬自然之事，並不能
      以推測之詞，就說被告自始無清償價金之意。
（五）至於起訴書所提到被告拒不付款且避不見面，按照被告的
      說明，是因為先前曾在他案中擔任證人，自此就遭人恐嚇
      ，因而住在工寮沒有回家（審理卷第23-24 、72頁）。因
      被告所擔任他案之證人，恰也為本院所審理中之案件，本
      院因此依職權調取該案卷宗（本院92年易字第280 號恐嚇
      取財案件），發現被告確為該案偵查中之證人（臺灣苗栗
      地方法院檢察署90年偵字第5031號卷第172-174 頁），且
      有不利他人之陳述，事後於本院該案審理中，被告也以此
      為理由，要求拒絕證言（本院92年易字第280 號恐嚇取財
      案卷宗，94年2 月1 日審判筆錄參照），足見其所述確有
      憑據，而非無中生有，如此可否認為其故意避不見面，實
      有可疑。再者，檢察官於偵查中並未訊問被告何以拒不付
      款即行起訴，此觀偵訊筆錄即可明瞭（偵查卷第47-51 頁
      ），而根據證人即告訴代理人乙○○於本院的證詞，檢察
      官偵查中她與被告以及被告的父親三人有同時在庭，但檢
      察官均未要求被告清償，且被告後來還先離開等語（審理
      卷第66頁），對照被告在本院行準備程序中，於第二次期
      日，即備妥全部價金款項，一次清償完畢，實難認被告確
      實有意拒不付款，其先前未能清償，恐怕僅是原先一時無
      法支付，其後又因個人因素暫避工寮，而一直到起訴之前
      ，均未有適當時機可以清償所致。
（六）檢察官另聲請傳喚證人蘇月霞、甲○○到庭作證，因到庭
      的證人乙○○有提到蘇月霞才是接洽叫貨之人（審理卷第
      59頁）；甲○○則是韓商公司的員工，曾有打電話要求達
      成鑫公司先出貨，但貨款晚一點收（審理卷第61頁）。然
      就證人蘇月霞部分而言，雖然證人乙○○證稱其不是接洽
      叫貨之人，但其上述證詞乃是根據達成鑫公司之常情加以
      判斷，此經本院向證人乙○○確認屬實（審理卷第67頁）
      ，核其內容也確實符合情理而可採納，因此事證已明確，
      自無再加傳喚之必要。至於證人甲○○部分，其原為被告
      聲請傳喚證人，其經合法傳喚而未到庭，已經當庭捨棄傳
      喚，檢察官又聲請傳喚，難明其對於起訴詐欺犯嫌之待證
      事實，有明確關聯，亦應無傳喚必要。故以上證據聲請，
      均應駁回。
（七）綜前所述，細繹公訴人於起訴書所指各節，均不足憑以認
      定被告有詐欺之犯行，當然也無法推翻法律上對於被告無
      罪的推定，依前述法律規定及判例意旨，自應為被告無罪
      之諭知。
據上論斷，應依刑事訴訴法第301條第1項，判決如主文。
本案經檢察官林映姿到庭執行職務。
中　　華　　民　　國　　94　　年　　4 　　月　　22　　日
                  刑事第三庭  審判長法　官　劉 興 浪
                                    法  官  林 卉 聆
                                    法  官  蔡 志 宏
以上正本證明與原本無異。
如不服本判決應於送達後10日內向本院提出上訴狀（應附繕本）
。
                                    書記官  楊 慧 萍
中　　華　　民　　國　　94　　年　　4 　　月　　22　　日
